臺灣高等法院高雄分院刑事判決　　　 100年度交上易字第31號
上　訴　人　臺灣高雄地方法院檢察署檢察官
上　訴　人
即　被　告　管振青
上列上訴人因被告過失傷害案件，不服臺灣高雄地方法院99年度
交易字第32號中華民國99年12月30日第一審判決（起訴案號：臺
灣高雄地方法院檢察署98年度調偵字第1473號），提起上訴，本
院判決如下：
     主  文
上訴駁回。
     事  實
一、管振青於民國97年7 月26日11時45分許，騎乘車牌號碼OPA-
    395 號重型機車（下稱Ａ車）沿高雄市○○區○○路492 巷
    由北往南方向行駛，於行經高雄市○○區○○路492 巷與明
    倫路514 巷（492 巷與514 巷巷道均無設置分向設施，均為
    單一車道）無號誌、亦無交通指揮人員指揮之交岔路口時，
    原應注意行經上開交岔路口時，在車道數相同之情況下，轉
    彎車應暫停讓直行車先行，並應注意車前狀況，隨時採取必
    要之安全措施，而依當時天氣晴，日間自然光線，路面乾燥
    無缺陷亦無障礙物，視距良好，客觀上復無不能注意之情事
    ，竟疏未注意即貿然右轉，適有康淑芳騎乘車牌號碼XII-44
    0 號重型機車（下稱Ｂ車）附載其女尤睛晶，沿明倫路514
    巷由西往東方向駛近上開交岔路口時，亦因疏未靠右行駛，
    於管振青右轉時，Ａ車左側車頭即與Ｂ車左側車身發生撞擊
    ，康淑芳因而人車倒地，並受有左腿腔室症候群、左脛骨平
    台骨折、前十字韌帶斷裂、半月板破裂之傷害；尤睛晶亦因
    而受有左踝擦挫傷之傷害。管振青於肇事後，尚未被有偵查
    權限之該管機關發覺其姓名及犯罪事實前，經警到場處理時
    ，當場承認其為肇事人而接受裁判。
二、案經康淑芳、尤睛晶訴由臺灣高雄地方法院檢察署檢察官偵
    查起訴。
     理  由
一、按本判決所引用之證據資料，其中傳聞證據部分，縱無刑事
    訴訟法第159 條之1 至第159 條之4 或其他規定之傳聞證據
    例外情形，亦因被告、檢察官或同意可作為證據使用，或未
    聲明異議，基於尊重當事人對於傳聞證據之處分權，及證據
    資料愈豐富愈有助於真實發現之理念，依刑事訴訟法第159
    條之5 第1 項、第2項 之規定，本院審酌該等證據作成時之
    情況，並無違法取證之瑕疵，且無顯不可信之情形，以之作
    為證據，應屬適當，自均有證據能力。至本判決未引用之證
    據，既未經援引為認定犯罪事實之基礎，爰不逐一論述該等
    證據之證據能力。
二、訊據上訴人即被告管振青（下稱被告）固坦承其在上揭時間
    騎乘Ａ車沿高雄市○○區○○路492 巷由北往南方向行駛，
    行至明倫路492 巷與明倫路514 巷之交岔路口時，係右轉欲
    進入明倫路514 巷巷道；而告訴人康淑芳則係騎乘Ｂ車附載
    尤睛晶，自明倫路514 巷由西往東方向行駛而來；另Ａ車係
    左側車頭部位與Ｂ車左側車身發生撞擊後，康淑芳人車倒地
    ，並受有左腿腔室症候群、左脛骨平台骨折、前十字韌帶斷
    裂、半月板破裂等傷害，尤睛晶則因此受有左踝擦挫傷之傷
    害等情，惟矢口否認有何過失傷害之犯行，辯稱：伊自明倫
    路492 向右轉514 巷前有煞車左右觀望，見沒有來車才右轉
    ，右轉後就見到告訴人康淑芳騎乘Ｂ車自華榮路快速轉進
    514 巷，伊當時就停在旁邊，是對方機車來擦撞伊機車的，
    且告訴人康淑芳轉彎後就沒有靠右行駛，伊認為伊沒有過失
    云云。經查：
  (一)被告於上揭時、地騎乘Ａ車欲右轉進入高雄市○○區○○路
    514 巷巷道，Ａ車左側車頭並與康淑芳所騎乘之Ｂ車左側車
    身發生撞擊，康淑芳因此受有左腿腔室症候群、左脛骨平台
    骨折、前十字韌帶斷裂、半月板破裂等傷害，而尤睛晶則受
    有左踝擦挫傷之傷害等情，業據被告供承在卷，核與證人康
    淑芳之證述相符，並有博正醫院診斷證明書2 紙、高雄市政
    府警察局鼓山分局道路交通事故現場圖及調查報告表各1 份
    、現場照片8 張在卷可稽（見偵一卷第10、11頁、原審交易
    字卷第14至16、23至26、103 頁），此部分事實堪予認定。
  (二)至於本件交通事故發生之經過情形，以及Ａ車、Ｂ車發生撞
    擊之地點為何乙節；據證人即當天目擊本件車禍發生經過之
    潘國城於原審審理中證稱：我有親眼看到本件車禍發生撞擊
    的瞬間，我當天是開車從明倫路向右轉進明倫路502 巷走到
    底，接到明倫路492 巷，再沿明倫路492 巷由北往南行駛，
    被告當時在我前面，我本來是要從492 巷右轉514 巷出去，
    我開到492 巷與514 巷，已經打了右轉方向盤，還沒轉過去
    時，就從車內看到被告沒有煞車，就直接右轉，一轉進514
    巷就與告訴人發生擦撞，因為那個地方有停一輛車子，所以
    我要轉彎時，車頭會往前一點再轉，所以我可以看到當時車
    禍發生的狀況，他們發生擦撞後，被告先立好自己的車子，
    再將告訴人的機車牽到T 字型路口最靠右邊的地方，發生撞
    擊的位置並非就是被告車子立起來的位置，印象中被告有將
    他的機車稍微往右手邊牽過去；於機車掉落的零件，沒有被
    移動過，當時因為我的車子比較大，若停在那邊會影響出入
    ，所以我就從492 巷倒車到明倫路502 巷，再從明倫路那邊
    繞到514 巷，我繞到那裡時還看到被告在咆哮，所以我就打
    電話報警等語綦詳（見原審交易字卷第80至86、88頁），而
    證人潘國城僅係本件車禍發生時，碰巧行經該處而目擊案發
    經過之人，其在案發前與被告及告訴人既不相識，衡情，當
    無特別偏袒被告或告訴人之必要或動機，其所為證述應無不
    可信之理由。再者，就卷附之本案現場圖及現場照片觀之（
    見原審交易字卷第23至26、103 頁），Ａ車受損部位在左側
    車頭，Ｂ車受損部位則在左側車身，發生撞擊後，Ｂ車左側
    車身側板則掉落於現場，經員警測量後，該側板掉落位置係
    在514 巷由西往東方向，距離492 巷與514 巷之交岔路口範
    圍前之1.2 公尺處，另距離左右兩側則各為2 公尺、2.5 公
    尺。換言之，本件車禍發生時，Ａ車左前車頭與Ｂ車左側車
    身係在514 巷由西往東方向，距離492 巷與514 巷之交岔路
    口範圍前1.2 公尺、距離左右兩側則各為2 公尺、2.5 公尺
    處發生碰撞；另依現場圖所示，而以Ａ車於案發後所停放位
    置為基準，經測量Ａ車車頭與華榮路之距離為32.5公尺，車
    尾則距離華榮路33.7公尺，因此，可得知Ａ車車身長度為1.
    2 公尺，又該側板掉落位置距離492 巷與514 巷交岔路口亦
    為1.2 公尺，恰為Ａ車車身長度，故本件應係被告於上開交
    岔路口右轉剎那，Ａ車左側車頭即與Ｂ車左側車身發生撞擊
    ，如此一來，Ｂ車左側車身側板始會掉落於上開地點；且依
    上開各項數據可知，被告於本件車禍發生後，曾將Ａ車往右
    前方移動至如卷附現場圖及現場照片上所示位置，即Ａ車最
    終停放位置（方式），應非Ａ、Ｂ二車發生撞擊瞬間之點。
    況查被告於當時之交通事故談話記錄表中亦自陳：「本人駕
    上述重機車沿明倫路492 巷北向南右轉514 巷向西行駛至肇
    事地，我車左前車頭與一沿明倫路514 巷西向東行駛車速很
    快之重機XII-440 號左側車身擦撞致肇事。」等語（見原審
    交易卷第17頁）。綜上，本件車禍發生之經過情形，應係被
    告騎乘Ａ車行經上開交岔路口時，並未注意直行車道之來車
    ，即逕行右轉，並於甫右轉剎那，其機車之左側車頭即與被
    害人之機車（左側車身）碰撞。是被告一再辯稱：其右轉後
    走了5 公尺，始與告訴人發生撞擊云云，顯與上開跡證不合
    ，自無可採。
  (三)被告又辯稱：其右轉前有煞車左右觀望，見沒有來車才右轉
    云云；然此與證人潘國城證述：「當時被告沒有煞車，就直
    接右轉，一轉進514 巷就與告訴人發生擦撞」等內容不符外
    ；且倘若被告有煞車左右觀望，未見來車才右轉之舉，豈會
    發生被告一右轉即撞上告訴人所乘Ｂ車之情形，被告所辯，
    殊難採信。被告復辯稱：其是在右轉後見到告訴人騎乘機車
    自華榮路快速轉進514 巷，其就停在旁邊，是告訴人自己來
    擦撞其機車云云；然查，從華榮路轉進明倫路514 巷，至49
    2 巷交叉口，全長約35公尺；且當時視線良好等情，有現場
    照片及事故調查報告表可稽，亦即以明倫路514 巷寬約4.5
    公尺，足足容兩輛機車交會之情形觀之，被告當時如「見到
    告訴人騎乘機車自華榮路快速轉進514 巷」時，並「就停在
    旁邊」，則被告為何未為閃躲或示警？且告訴人康淑芳為一
    正常人並附載其女兒尤睛晶，又豈有在全長約35公尺之路上
    （前方），明知被告機車「就停在旁邊」仍視而不見撞擊之
    ？被告所言，諸多疑義。至於康淑芳之機車所留下之刮地痕
    （非煞車痕），係車輛倒地後均會造成之地面擦痕，並無法
    直接證明告訴人康淑芳當時車速甚快；況且如前所述，從華
    榮路轉進明倫路514 巷至492 巷口，全長約35公尺而已，因
    此告訴人康淑芳之機車亦不可能甫於轉彎後，即瞬間加速高
    速行駛，是被告上開所辯，均與事理不合，不足採信。
  (四)按汽車行駛時，駕駛人應注意車前狀況，並隨時採取必要之
    安全措施；又汽車行駛至無號誌或號誌故障而無交通指揮人
    員指揮之交岔路口，未劃分幹、支線道，且車道數相同時，
    轉彎車應暫停讓直行車先行，道路交通安全規則第94條第3
    項、第99條第2 項、第102 條第1 項第2 款後段各訂有明文
    。查本件交通事故發生地之高雄市○○區○○路492 巷、51
    4 巷巷道均未劃設分向線或分向限制線，巷道寬度均為4.5
    公尺寬，該交岔路口無號誌，有上開現場圖、現場照片及道
    路交通事故調查表在卷可參。本件被告係騎乘Ａ車由明倫路
    492 巷右轉至514 巷，告訴人康淑芳則係騎乘Ｂ車於514 巷
    巷道上直行，因明倫路492 巷、514 巷並無幹、支道之分，
    車道數亦相同，是被告於本案中即為上開規定所稱之轉彎車
    。而被告既為轉彎車，其行駛至該交岔路口時，竟未暫停讓
    直行之告訴人康淑芳先行，復未注意左右來車，即貿然右轉
    ，而與Ｂ車發生撞擊，康淑芳、尤睛晶因此各受有上揭傷勢
    ，足見被告之駕駛行為確有上開轉彎車未讓直行車、未注意
    車前狀況，隨時採取必要之安全措施等過失行為，且其過失
    行為與告訴人康淑芳、尤睛晶二人所受傷害，顯然具有相當
    因果關係，被告當難辭其過失傷害之罪責。
  (五)次按汽車除行駛於單行道或指定行駛於左側車道外，在未劃
    分向線或分向限制線之道路，應靠右行駛，道路交通安全規
    則第95條第1 項前段亦有明文。而上開明倫路514 巷巷道未
    劃設分向線或分向限制線，巷道寬度為4.5 公尺寬，本件雙
    方發生撞擊後，Ｂ車左側車身側板掉落位置係在514 巷由西
    往東方向，距離492 巷與514 巷之交岔路口範圍前之1.2 公
    尺處，距離左右兩側則各為2 公尺、2.5 公尺等事實，既有
    上開現場圖、現場照片及道路交通事故調查表可供參照，足
    見康淑芳騎乘Ｂ車行駛至上開肇事地點時，並未靠右行駛，
    而係行駛在明倫路514 巷道中央，倘康淑芳當時依規定靠右
    行駛，被告於違規右轉時，或可避免與康淑芳騎乘之Ｂ車發
    生碰撞，是康淑芳就本件交通事故之發生同有疏失。雖證人
    潘國城於偵查中曾證述：我記得當時告訴人是在514 巷的中
    間靠右側行駛，因為我看她倒地的位置，如果巷道有分隔線
    的話，她應該沒有超過分隔線的位置，但還是要以交通隊所
    畫的現場圖為準等語（見偵四卷第11頁）；惟細譯上開證詞
    可知，證人之所以認為康淑芳當時有靠右行駛，應係以康淑
    芳倒地位置作為判斷依據，然因Ｂ車當時是左側車身遭撞擊
    ，就物理作用力而言，Ｂ車理論上會向右方偏移，縱使倒地
    後之位置係靠巷道右側，此已非康淑芳行駛當下所在位置，
    至為顯然；而本件既有上開現場圖可資為憑，故證人潘國城
    之證詞，仍無從作為認定康淑芳當時有靠右行駛之根據。又
    縱使康淑芳騎乘Ｂ車行經肇事地點時，亦有上述未靠右行駛
    之疏失，被告此部分辯解固屬有據，然被告並不因告訴人康
    淑芳之與有過失而得解免其過失犯行之成立，應予指明。
  (六)至本件交通事故經送請高雄市政府交通局車輛行車事故鑑定
    委員會鑑定結果，固認為被告與告訴人康淑芳於行經肇事地
    點時，因會車時均未保持安全間隔，同為肇事原因；嗣又送
    請覆議，經高雄市車輛行車事故覆議鑑定委員會鑑定後，則
    維持上開鑑定結果等情，有高雄市政府交通局車輛行車事故
    鑑定委員會鑑定意見書及高雄市車輛行車事故覆議鑑定委員
    會鑑定覆議意見書各1 份在卷可查（見偵三卷第23頁、偵三
    卷第26頁) 。惟觀之上開鑑定意見書及覆議鑑定意見書所據
    以鑑定之現場圖，係承辦員警於案發後第一次所製作（即原
    審交易字卷第14頁所示），然依現場照片觀之，在上開交岔
    路口之黃色網狀線上有Ｂ車左側車身側板掉落該處，而員警
    第一次製作之現場圖上並未將該掉落之側板位置標示出來，
    足見前開鑑定所據者，係有欠完備之現場圖，故未就該側板
    掉落地點位置係在距離492 巷與514 巷之交岔路口範圍前之
    1.2 公尺處，距離左右兩側則各為2 公尺、2.5 公尺等事證
    予以分析說明，顯見前開鑑定及覆議結果漏未斟酌此部分之
    情事，堪認上開鑑定結果之立論基礎已有未當；再者，上開
    交岔路口既無號誌，巷道寬度均相同，又未劃分幹、支線道
    ，而車道數又相同，當時被告既騎乘Ａ車行至該處，於右轉
    前未曾暫停並注意左右有無來車即逕予右轉，右轉後隨即與
    直行之告訴人發生撞擊，當時告訴人康淑芳騎乘Ｂ車亦未靠
    右行駛，以致發生本件交通事故，而與因會車未保持安全距
    離以致肇事之情況尚屬有間。從而，上開鑑定及覆議意見結
    果，並無足採。
  (七)綜上各情，本件事證明確，被告上開過失傷害犯行，足堪認
    定，應依法論罪科刑。
三、核被告所為，係犯刑法第284 條第1 項前段之過失傷害罪。
    被告之上開駕駛行為，同時致告訴人康淑芳、尤睛晶受有前
    揭傷勢，係以一過失行為觸犯2 過失傷害罪名，為想像競合
    犯，應依刑法第55條規定，從一處斷。又被告於肇事後，尚
    未被有偵查權限之該管機關發覺其姓名及犯罪事實前，自行
    報警，而員警到場處理時，亦當場承認其為肇事人而接受裁
    判，有高雄市政府警察局指揮中心受理110 報案紀錄單、道
    路交通事故肇事人自首情形紀錄表各1 紙附卷可佐（見原審
    交易字卷第9 、19頁），符合自首要件，爰依刑法第62條前
    段規定減輕其刑。
四、原審認被告罪證明確，因而適用刑法第284 條第1 項前段、
    第55條、第62條前段、第41條第1 項前段，刑法施行法第1
    條之1 第1 項、第2 項前段等規定，並審酌本件車禍肇事原
    因為被告騎乘機車，行經上開交岔路口時，其為轉彎車，卻
    未禮讓直行車先行，復未注意車前狀況，即貿然右轉，被告
    之駕駛行為顯有過失，復審酌告訴人康淑芳所受傷勢非輕，
    而告訴人尤睛晶受傷之情節則屬輕微，以及告訴人康淑芳騎
    乘機車行經上開路口，亦未靠右行駛，同有疏失，兼衡被告
    尚未與告訴人達成和解，賠償告訴人所受損害，且自述其為
    公務人員退休，目前無業，又係碩士畢業，智識程度良好（
    見原審交易字卷第126 、127 頁），且無前科，有臺灣高等
    法院被告前案紀錄表1 紙附卷可稽等一切具體情形，量處如
    拘役55日，並諭知如易科罰金，以新臺幣一千元折算一日。
    。其認事用法，核無不合，量刑亦屬允當。被告上訴意旨否
    認犯罪，指摘原判決不當；公訴人上訴意旨，指摘原判決量
    刑過輕，均無理由，應予駁回。
據上論斷，應依刑事訴訟法第368條，判決如主文。
本案經檢察官高大方到庭執行職務。
中    華    民    國   100    年    4     月    13    日
                  刑事第四庭    審判長法  官  蕭權閔
                                      法  官  莊松泉
                                      法  官  吳進寶
以上正本證明與原本無異。
不得上訴。
中    華    民    國   100    年    4     月    13    日
                                      書記官  唐奇燕
附錄本判決論罪科刑法條：
中華民國刑法第284條第1項：
因過失傷害人者，處6 月以下有期徒刑、拘役或5 百元以下罰金
，致重傷者，處1 年以下有期徒刑、拘役或5 百元以下罰金。